臺灣高等法院臺中分院刑事判決　　　　96年度上易字第1278號
上　訴　人　臺灣臺中地方法院檢察署檢察官
上　訴　人
即　被　告　乙○○
選任辯護人　葉涵德　律師
上列上訴人因被告違反著作權法案件，不服臺灣臺中地方法院96
年度易字第2058號中華民國96年5月31日第一審判決（起訴案號
：臺灣臺中地方法院檢察署95年度偵字第27865號），提起上訴
，本院判決如下：
    主    文
原判決撤銷。
乙○○連續明知係侵害著作財產權之重製物而散布，處有期徒刑
陸月，如易科罰金，以銀元參佰元即新台幣玖佰元折算壹日，併
科罰金新台幣拾伍萬元，罰金如易服勞役，以新台幣壹仟元折算
壹日；減為有期徒刑參月，如易科罰金，以銀元參佰元即新台幣
玖佰元折算壹日，併科罰金新台幣柒萬伍仟元，罰金如易服勞役
，以新台幣壹仟元折算壹日。緩刑貳年。
    犯罪事實
一、乙○○明知附件所示國畫「大甲溪鐵橋」等59幅美術著作，
    係甲○○享有著作財產權之美術作品，未經甲○○之同意或
    授權，均不得擅自重製或散布重製物。詎乙○○明知其於民
    國91年8月間，在中國大陸福州花鳥市場，以每幅新台幣（
    下同）3千元之代價，分2 批向年籍不詳之成年人購得之如
    附件所示共計59幅國畫重製品，係仿製甲○○所創作之國畫
    ，其竟基於散布侵害他人著作財產權之仿製國畫之概括犯意
    ，自94年間至95年4月間止，先後多次將如附件所示之「大
    甲溪鐵橋」等59幅國畫，以每幅5千元之價格，販售予不知
    情之劉國安，以此方式散布而侵害甲○○所創作之美術著作
    財產權。嗣不知情之劉國安購入上開國畫後，再將其中50件
    國畫轉售予不知情之丙○○，而不知情之丙○○則於95年10
    月28日下午4時許，與友人劉天造持前開自劉國安處購入之
    甲○○國畫重製物五幅請甲○○鑑定真偽，甲○○始知上情
    ，並向員警報案處理。經警持臺灣臺中地方法院核發之搜索
    票，前往乙○○位於臺中縣豐原市○○路○段241號住處、丙○○位於臺中縣豐原市○○街78號住處、劉國安位於臺中縣
    豐原市○○路127號等處搜索，始查悉上情，並扣得上開畫
    作，經鑑定係仿冒甲○○之國畫重製物（畫作標題如附件所
    示）共59 幅。
二、案經甲○○訴由臺中縣警察局豐原分局報告臺灣臺中地方法
    院檢察署檢察官偵查起訴。
    理    由
一、證據能力部分：
    被告以外之人於審判外之陳述，雖不符前4條之規定，而經
    當事人於審判程序同意作為證據，法院審酌該言詞陳述或書
    面陳述作成時之情況，認為適當者，亦得為證據；當事人、
    代理人或辯護人於法院調查證據時，知有第159條第1項不得
    為證據之情形，而未於言詞辯論終結前聲明異議者，視為有
    前項之同意，刑事訴訟法第159條之5定有明文。本案下列引
    為證據之證人陳述及書證，被告均不爭執其證據能力，依上
    揭法條之規定，自均有證據能力，先予敘明。
二、訊據上訴人即被告（下稱被告）乙○○矢口否認何侵害告訴
    人著作權之犯行，並辯稱伊不知道所販賣之國畫係仿冒品云
    云。經查：
  (一)上揭被告侵害告訴人著作權之事實，業據被告於原審審理時
    坦承不諱，並為認罪之答辯（見原審卷宗第21、22、27頁）
    ，而被告於原審審理時對其如何於上揭時地，購得仿冒告訴
    人享有著作財產權之美術作品59件後，以每幅5千元之價格
    ，販售予不知情之劉國安等情，均供述綦詳，核與告訴人甲○○於警詢及偵查中指述情節相符，並與證人丙○○、劉國
    安、劉天造於警詢中證述之情節大致相同，復有扣案如附件
    所示之國畫及查獲現場照片在卷可稽，堪信被告於原審之自
    白與事實相符。
  (二)按現行著作權法對於各種著作之保護，採創作保護主義，於
    創作完成時，即可享有著作權之保護。而美術著作為該法所
    稱著作之一，所謂著作係指屬於文學、科學、藝術或其他學
    術範圍之創作，是著作權法所保護之著作須具原創性；故本
    於自己獨立之思維、智巧、技術而具有原創性之創作，即享
    有著作權，此原創性非如專利法所要求之新穎性，倘非重製
    或製作他人之著作，凡屬自己獨立之創作而具原創性者，即
    受著作權法之保護。被告所販賣如附件所示之美術作品，係
    在中國大陸福州花鳥市場，以每幅3千元之價格，分2批向年
    籍不詳之成年人購得，已據被告陳明在卷，而該畫作經原創
    作人即告訴人甲○○指述該等畫作「筆墨技法拙劣，表相模
    仿構圖，賦色拙劣，題識書法低劣，名款與本人書法簽名落
    差很大，作品呈現浮躁幼稚」等語在卷可稽，足認確係仿冒
    品；又告訴人甲○○所著畫作，享有盛名，其交易價格遠高
    於被告購入之數額，此有甲○○巡迴個展藝術暨學術研討會
    （甲○○畫曆）、縱筆天地（甲○○墨彩特展）、名家畫梅
    作品國際拍賣行情、國立歷史博物館展品收件單據等在卷可
    稽，被告卻在大陸福州花鳥市場以低價大量購入該畫作，其
    對該畫作係仿冒品一節，自難諉為不知。被告事後翻異前詞
    ，係圖卸責，不足採信。
  (三)綜上所述，本案事證明確，被告犯行洵堪認定，應依法論科
    。
三、論罪科刑理由：
  (一)法律變更之比較適用：
    被告行為後，刑法於94年2月2日修正公布，並於95年7月1日
    施行。按行為後法律有變更者，適用行為時之法律。但行為
    後之法律有利於行為人者，適用最有利於行為人之法律，現
    行刑法第2條第1項定有明文。有關本案新舊法比較如下：
  (1)查被告行為後，刑法第56條連續犯之規定，業已刪除，則被
    告之犯行，因行為後新法業已刪除連續犯之規定，此刪除雖
    非犯罪構成要件之變更，但顯已影響行為人刑罰之法律效果
    ，自屬法律有變更，而刑法修正之後，原屬連續犯之數個犯
    罪行為，依新法應數罪併罰，比較修正前之規定，可依裁判
    上一罪論處，顯然修正前之規定較有利於被告，如依修正後
    之規定，則應依其行為之次數定犯罪之罪數，後再依刑法第
    51條之規定為數罪併罰定其應執行刑，對於被告較為不利，
    自應依修正前刑法第56條之規定，論以連續犯。
  (2)關於法定刑罰金部分：修正後刑法第33條第5款規定「罰金
    ：新臺幣一千元以上，以百元計算之」，與修正前刑法第33
    條第5款規定「罰金：一（銀）元以上」相較，刑法分則中
    關於有罰金刑之規定者，於修正前最低度之法定刑係銀元1
    元即新臺幣3元，而於修正後則係新臺幣1000元，比較修正
    前後之規定，修正後之規定並未非有利於被告，應適用修正
    前刑法第33條第5款之規定。
  (3)被告行為時之刑法第41條第1項前段規定：「犯最重本刑為
    五年以下有期徒刑以下之刑之罪，而受六個月以下有期徒刑
    或拘役之宣告，因身體、教育、職業、家庭之關係或其他正
    當事由，執行顯有困難者，得以一元以上三元以下折算一日
    ，易科罰金」，且被告行為時之易科罰金折算標準，即修正
    前罰金罰鍰提高標準條例第2條前段（現已刪除），就其原
    定數額提高為100倍折算1日，則被告行為時之易科罰金折算
    標準，應以銀元300元折算1日，經折算為新臺幣後，應以新
    臺幣900元折算為1日。惟修正後刑法第41條第1項前段規定
    「犯最重本刑為五年以下有期徒刑以下之刑之罪，而受六個
    月以下有期徒刑或拘役之宣告者，得以新臺幣一千元、二千
    元或三千元折算一日，易科罰金」，經比較修正前後之易科
    罰金折算標準，以修正前之規定，較有利於被告。
  (4)關於易服勞役部分：被告於犯罪時之刑法第42條第2項前段
    規定：「易服勞役以一元以上三元以下折算一日」，被告行
    為時之易服勞役折算標準，修正前罰金罰鍰提高標準條例第
    2條（現已刪除）規定，就其原定數額提高為100倍折算1日
    ，則被告行為時之易服勞役折算標準，最高應以銀元300 元
    折算1日，經折算為新臺幣後，應以新臺幣900元折算為1日
    。惟修正後刑法第42條第3項前段規定：「易服勞役以新臺
    幣一千元、二千元或三千元折算一日」。比較修正前後之易
    服勞役折算標準，以修正後之規定，較有利於被告，自應適
    用修正後刑法第42條第3項規定。
  (二)核被告明知係侵害著作財產權之重製物而散布，所為係犯著
    作權法第91條之1第2項之罪。被告先後多次犯行，時間緊接
    ，手法相同，觸犯構成要件相同之罪名，顯係出於概括之犯
    意為之，為連續犯，應依修正前刑法第56條規定，論以1 罪
    ，並加重其刑。
  (三)原審對被告論罪科刑，固非無據，惟(1)被告犯後已與告訴人
    成立和解，履行告訴人要求之和解條件，此據選任辯護人葉
    涵德律師陳明在卷，並有郵政跨行匯款申請書影本1紙在卷
    可稽（見本院卷宗第46頁），復經告訴代理人具狀撤回本件
    告訴，原審未及審究被告與告訴人成立和解、履行和解條件
    ，有悔改之意等犯後態度，容有未合；(2)為紀念解除戒嚴20
    週年，予罪犯更新向善之機，所制定之中華民國96年罪犯減
    刑條例業於96年7月16日生效實施，被告犯罪時間在中華民
    國96年4月24日以前，所犯之罪合於減刑條件，原審未及適
    用，亦有未洽。被告提起上訴翻異前詞，否認犯罪，固無理
    由，惟原審判決既有上開可議之處，自應由本院予以撤銷改
    判。爰審酌保護智慧財產權，以發揚人類精神創作，為國際
    社會所共認之普世價值，亦為中華民國著作權法所維護，而
    被告為圖營利，竟侵害他人之著作財產權，漠視著作權人對
    於作品所挹注之心力，本不應寬貸，惟被告無任何前科，有
    臺灣高等法院被告前案紀錄表1份在卷可參，其素行良好，
    又於原審審理時坦承部分犯行，因資力不足致未能與達成告
    訴人要求之全部和解條件等一切情狀，量處如主文第2項所
    示之刑，並諭知易科罰金、易服勞役折算之標準，以示懲儆
    ；併依中華民國96年罪犯減刑條例，減其刑期2分之1，以啟
    自新。
四、查被告前雖於81年間因竊盜罪受有期徒刑之宣告，惟執行完
    畢後未再犯罪，此有臺灣高等法院被告前案紀錄表附卷可稽
    ，其經過此次之判刑後，當知警惕，不致有再犯之虞，其所
    宣告之刑，本院認以暫不執行為適當，爰依法宣告緩刑2 年
    （依最高法院95年第8次刑事庭會議決議：犯罪在新法施行
    前，新法施行後，緩刑之宣告，應適用新法第74條之規定，
    故本件並無比較新舊法適用之問題）。
五、至扣案之國畫膺品59幅，既經被告出售予證人劉國安，此部
    分已非被告所有之物，自非著作權法第98條第1項所規定應
    予沒收之物，爰不為沒收之諭知，附此敘明。
據上論斷，應依刑事訴訟法第369條第1項前段、第364條、第299
條第1項前段，刑法第11條前段、第2條第1項前段、修正前刑法
第56條、著作權法第91條之1第2項、修正前刑法第41條第1項前
段、刑法第42條第3項前段、第74條第1項第1款、修正前罰金罰
鍰提高標準條例第2條，中華民國96年罪犯減刑條例第2條第1項
第3款，第7條，判決如主文。
本案經檢察官丁○○到庭執行職務。
中　　華　　民　　國　　96　　年　　8 　　月　　30　　日
            刑事第七庭  審判長法　官　林　榮　龍
                              法　官　張  惠　立
                              法　官　鄭　永　玉
上列正本證明與原本無異。
不得上訴。
                              書記官　　瑞　芳
中　華　　民　　國　 　96　　年　 　8 　　月  　　30  　日
